臺灣高等法院刑事判決　　　　　　　 100年度上訴字第2362號
上　訴　人　臺灣士林地方法院檢察署檢察官
上　訴　人
即　被　告　楊志源
選任辯護人　潘東翰律師
被　　　告　蔡津津
選任辯護人　張振興律師
　　　　　　黃麗蓉律師
被　　　告　卓家煌
上列上訴人等因被告等殺人未遂等案件，不服臺灣士林地方法院
99年度訴字第313號，中華民國100年6月9日第一審判決（起訴案
號：臺灣士林地方法院檢察署99年度偵字第12466、12981、1464
1號），提起上訴，本院判決如下：
    主  文
原判決撤銷。
楊志源犯傷害致人重傷罪，處有期徒刑陸年捌月。
蔡津津、卓家煌共同犯湮滅刑事證據罪，蔡津津處拘役伍拾伍日
，卓家煌處拘役貳拾日，如易科罰金，均以新台幣壹仟元折算壹
日。
    事  實
一、楊志源於民國99年7月21日凌晨3時許，在其與女友蔡津津共
    同經營、位於臺北市士林區○○○路○段262號2 樓之「巨星
    卡拉OK店」店內（樓高3.54公尺），因顧客金台寶酒醉不願
    付帳，且嗆以「為何喝酒要付錢，別家都不用付帳」等詞，
    致楊志源心生不滿，徒手毆打金台寶頭部，詎金台寶仍因酒
    醉癱坐沙發，未加回應，楊志源見金台寶仍無付帳之意，遂
    將金台寶帶離座位，行至店門入口樓梯平台處；楊志源客觀
    上可預見該卡拉OK店門口位於樓高3.54公尺之2 樓，如自 2
    樓店門口將人推落墜至1 樓，可能造成該人體或頭部嚴重受
    傷出血致重傷之結果，惟主觀上並無意欲金台寶重傷害結果
    發生之直接或間接故意，而未予預見，竟於上址2 樓店門口
    樓平台處，徒手毆打金台寶，且因金台寶慌亂中以手阻擋楊
    志源之毆擊，令楊志源更加不悅，乃基於普通傷害之犯意，
    出手將金台寶推下樓梯，致金台寶滾落1 樓後頭部大量出血
    ，送醫後認受有左上肢肘關節軟骨組織挫傷併皮下出血（12
    公分x8公分）、左耳前擦傷（8 公分）併左耳出血、左後枕
    部頭部外傷併軟組織挫傷及皮下血腫（10公分x8公分）等傷
    害，又頭部受傷併右側額葉、顳葉、頂葉硬腦膜下出血，合
    併中線偏移，行顱骨切開術，因呼吸衰竭氣管切開，術後併
    呼吸器依賴，需長期使用呼吸器並無法脫離，且意識不清、
    長期臥床，而致身體健康受有重大難治之重傷害。
二、楊志源之女友蔡津津、受僱人卓家煌見楊志源於前揭時、地
    將金台寶自2樓店門口推下樓梯，致金台寶滾落1樓地面，頭
    部大量出血，傷勢嚴重，為爭取救護時效，先攔計程車將金
    台寶送醫後，為免楊志源上開犯行暴露，蔡津津、卓家煌二
    人竟基於共同湮滅刑事證據之犯意聯絡，一同清洗金台寶墜
    樓成傷遺留1 樓騎樓處及人行道上之大片血跡，以湮滅楊志
    源上開傷害致金台寶墜樓成重傷之犯罪跡證；被告蔡津津並
    於同日凌晨3時36分許（起訴書誤載為3時30分許），基於同
    一湮滅刑事證據犯意，接續以電話聯絡負責店內影音設備並
    兼維修監視錄影器之不知情工程人員林鑫業到場，將店內監
    視錄影設備之上開監視錄影畫面刪除，而湮滅楊志源前述刑
    事犯罪之證據。
三、案經臺北市政府警察局士林分局報請臺灣士林地方法院檢察
    署檢察官偵查起訴。
    理  由
壹、證據能力部分：
一、上訴人即被告楊志源於原審及本院關於傷害金台寶犯行之供
    述，並無出於強暴、脅迫、利誘、詐欺、疲勞訊問、違法羈
    押或其他不正方法之情形，亦未違反法定障礙事由經過期間
    不得訊問或告知義務之規定，依刑事訴訟法第156條第1項、
    第158條之2規定，有證據能力。
二、刑事訴訟法第159條之1第2 項所定被告以外之人於偵查中向
    檢察官所為之陳述，除顯有不可信之情況者外，得為證據。
    其立法理由係以偵查中對被告以外之人所為之偵查筆錄，或
    被告以外之人向檢察官所提之書面陳述，性質上均屬傳聞證
    據，且常為認定被告有罪之證據，自理論上言，如未予被告
    反對詰問、適當辯解之機會，一律准其為證據，似與當事人
    進行主義之精神不無扞格之處，對被告之防禦權亦有所妨礙
    ，然刑事訴訟法規定，檢察官代表國家偵查犯罪、實行公訴
    ，依法有訊問被告、證人、鑑定人之權，且實務運作時，偵
    查中檢察官向被告以外之人所取得之陳述，原則上均能遵守
    法律規定，不致違法取供，其可信性甚高，為兼顧理論與實
    務，爰明定被告以外之人於偵查中向檢察官所為之陳述，除
    顯有不可信之情況者外，得為證據。查本判決引用之證人於
    偵查中檢察官訊問時具結所為證述（詳後述），就其等偵查
    筆錄製作原因、過程及功能性觀察其信用性，並從卷證本身
    形式上觀察，並無顯不可信之情形，是該等證人於檢察官訊
    問時具結所為證述，自得為證據。
三、按鑑定之經過及其結果，應命鑑定人以言詞或書面報告；法
    院或檢察官得囑託醫院、學校或其他相當之機關、團體為鑑
    定，或審查他人之鑑定，並準用前開規定，刑事訴訟法第20
    6條第1項、第208條第1項前段定有明文。查本判決引用之鑑
    定報告（詳後述），性質上為檢察官指揮司法警察囑託鑑定
    機關執行鑑定職務出具之書面鑑定報告（法務部92年9月1日
    法檢字第0920035083號函示要旨參照），依刑事訴訟法第15
    9條之立法意旨及同法第206條規定，得為證據。
四、按被告以外之人於審判外之言詞或書面陳述，除法律有規定
    者外，不得作為證據；又被告以外之人於審判外之陳述，雖
    不符合同法第159條之1至第159條之4之規定，但經當事人於
    審判程序同意作為證據，法院審酌該言詞陳述或書面陳述作
    成時之情況，認為適當者，亦得為證據。當事人、代理人或
    辯護人於法院調查證據時，知有第159條第1項不得為證據之
    情形，而未於言詞辯論終結前聲明異議者，視為有前項之同
    意，刑事訴訟法第159條第1項及第159條之5分別定有明文。
    查本案除前述鑑定報告及證人於檢察官訊問時具結所為證述
    外，本判決所引用之其餘被告以外之人於審判外之陳述（包
    含書面陳述），雖屬傳聞證據，惟均據當事人與辯護人於本
    院表示同意做為證據（本院卷第59頁背面至64頁背面），本
    院審酌上開證據資料製作時之情況，尚無違法不當之瑕疵，
    亦認為以之作為證據應屬適當，揆諸前開規定，爰依刑事訴
    訟法第159條之5規定，均有證據能力。
五、其餘本件認定事實所引用之卷內所有卷證資料（包含文書證
    據、物證等證據）之證據能力，均據當事人與辯護人於本院
    審理期日表示無意見而不予爭執，且無證據證明係公務員違
    背法定程序所取得；又卷內之各項文書證據，亦無刑事訴訟
    法第159條之4第1款、第2款顯有不可信而不得作為證據之情
    形，均認有證據能力。
貳、認定事實所憑之證據及理由：
一、訊據被告楊志源坦承於前開時、地，因被害人金台寶飲酒消
    費賴帳之細故，出手毆打被害人，與之發生肢體衝突，致其
    自2 樓店門口跌下樓，滾落地面成傷等事實不諱；訊據被告
    蔡津津、卓家煌固坦承清洗被害人墜至1 樓處遺留血跡之事
    實，惟矢口否認有湮滅他人刑事犯罪證據犯行，被告蔡津津
    辯稱：其只是想看錄影畫面，並未指使林鑫業刪除現場監視
    錄影畫面云云，被告卓家煌辯稱：其無湮滅他人刑事犯罪證
    據之犯意云云。
二、被告楊志源部分：
    按傷害致重傷罪之成立，除須行為人對於加重之重傷害結果
    之發生在客觀上有預見之可能性存在外，並須行為人所實施
    之傷害行為本身與被害人重傷害結果之間具有相當因果關係
    ，始足當之。又加重結果犯，以行為人能預見其結果之發生
    為要件，所謂能預見乃指客觀情形而言，與主觀上有無預見
    之情形不同，若主觀上有預見，而結果之發生又不違背其本
    意時，則屬故意範圍（最高法院47年台上字第920 號判例意
    旨參照），以下乃分述之：
（一）被告楊志源確因上開拒付消費酒帳之細故，出手毆打被害
      人，且於2 樓店門口處，將被害人自2 樓店門口推下樓，
      致其滾落1 樓成傷，經送醫救治後，需長期使用呼吸器並
      無法脫離，意識不清、長期臥床，而致身體健康受有重大
      難治之重傷害：
    1.上開事實，業據被告楊志源於原審坦承：在門口因金台寶
      用手肘頂其，乃出手與之拉扯，並毆打之（見原審一卷第
      61頁）；... （問：當天跟金台寶如何發生爭執？）酒後
      衝突，金台寶到店裡消費，因他帳目及酒品起爭執，...
      對他的態度生氣，後來打了他兩個耳光，就請他去領錢，
      並抓著他手臂往大門走，出了第一個門之後又發生衝突，
      因為金台寶也用手肘還擊，其也用右手打他身體兩三拳還
      是三四拳，... 朝著他身體打，打了之後發生肢體衝突時
      他向外面跑，其追出去跟在後面動手打他，... 有看到金
      台寶摔到樓梯下等語（見原審一卷第157 頁背面）；於本
      院供承：於上開時間、地點與金台寶爭執而生肢體衝突，
      造成其受有前述傷害等語明確（見本院卷第58頁背面、59
      頁）；並具狀自承：當日因金台寶酒醉未付費而與之爭執
      ，並於肢體拉扯時致其摔落樓梯，造成本件傷害等情甚詳
      （見本院卷第82頁）。並經證人李虹陵於檢察官訊問時證
      述：被害人、張建佶於案發當天凌晨至其店內消費後，因
      酒醉鬧事，經警察到場勸阻後，被害人即到隔壁「巨星卡
      拉OK店等情（見99年度他字第2643號偵查卷「下稱他字偵
      查卷」第137至139 頁)；及證人即同案被告卓家煌證稱：
      被告楊志源拉被害人時，被害人很醉，被告楊志源跟被害
      人嗆起來時，被害人還是坐在那邊，沒什麼反應，... 被
      告楊志源是拖著被害人走，... 當時被害人沒有說話，是
      被告楊志源硬拉被害人走等語屬實（見99年度偵字第1246
      6 號偵查卷「下稱偵查一卷」第48至52頁），足見案發當
      時被害人已有相當醉意。參以，巨星卡拉OK店店門口2 樓
      平臺至1樓地面，樓高垂直度為3.54公尺、平臺僅寬1公尺
      等情，有臺北市政府警察局士林分局現場勘查紀錄表、現
      場照片在卷可憑（見他字偵查卷第284背面至286、314 頁
      ），被告既明知時被害人已有相當醉意，仍接續出手毆打
      之，並自2樓店門口推擊被害人，致被害人滾落至1樓，其
      主觀上當能預見被害人將因此墜落成傷，仍決意為上開犯
      行，其有普通傷害之犯意至明（尚難證明已有意欲重傷害
      結果發生之直接或間接故意，詳後述）。
    2.案發當日凌晨巨星卡拉OK店內全區監視器（編號MOV2）及
      梯間監視器（編號MOV4）錄影光碟，經臺灣士林地方法院
      檢察署檢察官勘驗結果為：「05：44秒，楊志源站起來並
      拉金台寶起身，但金台寶仍因未站起來，楊志源打金台寶
      頭1 下（金台寶仍坐著）。06：11秒，楊志源又打金台寶
      。06：44秒，楊志源拉金台寶起身，金台寶仍不起身。07
      ：07秒，楊志源打金台寶的頭一下，金台寶用手護頭。07
      ：50 秒，楊志源拉金台寶起身並走至卡拉OK店門口。08：
      02 秒，楊志源又於樓梯間打金台寶二下。08：05至08：0
      9 秒，楊志源仍有打人之動作」、「00：25秒，身穿白色
      襯衫、西裝褲男子雙手扶樓梯間牆壁（即被害人金台寶）
      。00：26 秒，一名穿白色T恤牛仔褲之男子（即被告楊志
      源）將該名身穿白色襯衫、西裝褲男子（即被害人金台寶
      ）推下樓」等情，有臺灣士林地方法院檢察署檢察官99年
      10月29日勘驗筆錄在卷可按（見他字偵查卷第311、312頁
       )。再經原審勘驗前揭監視錄影畫面，核對檢察官勘驗筆
      錄內容結果，認與上述勘驗筆錄內容相符，並確認編號MO
      V4監視錄影畫面中00：25秒出現身穿白色襯衫、西裝褲之
      男子為被害人金台寶，00：26 秒中身穿白色T恤、牛仔褲
      之男子為被告楊志源等情無訛，此有原審訊問筆錄勘驗結
      果在卷足憑（見原審一卷第113頁背面、第114頁），足見
      被告楊志源確於上揭時地，接續徒手毆打被害人多下後，
      將其推下樓梯致滾落1樓。
    3.員警於上址巨星卡拉OK店之2 樓樓梯平臺南面樓梯海報距
      平臺高約160 公分處採得血跡反應，另於案發當時被告楊
      志源所著之牛仔褲正面右下褲管及背面右後口袋各採得1
      處血跡，經將上開採得之血液跡證送請臺北市政府警察局
      刑事鑑識中心鑑定結果，均與被害人之DNA- STR型別相同
      ，此有臺北市政府警察局刑事鑑識中心編號0000000000現
      場勘查報告卷暨所附之刑案現場繪圖現場證物清單刑事採
      驗紀錄表、鑑驗書、血跡型態說明簿附卷可參（見他字偵
      查卷第 222、223、227至229、233、235至251、258至279
      頁），並有臺灣士林地方法院檢察署檢察官99年9 月23日
      現場勘驗筆錄、臺北市政府警察局士林分局現場勘查紀錄
      表、臺北市政府警察局刑事鑑識中心編號0000000000現場
      勘查照片簿所附現場勘查照片附卷可佐（見他字偵查卷第
      152、281至310、314頁）。觀諸上開卡拉OK店2 樓樓梯平
      台、離地高約160 公分處之牆壁海報上與被告楊志源當日
      所著之牛仔褲，均採得被害人殘留之血跡，足見被害人為
      被告楊志源推下樓前，業已遭被告楊志源毆打成傷，致血
      液噴濺至上開牆壁海報及被告楊志源牛仔褲。另員警於上
      址1樓往2樓第15階梯北面牆壁上距階梯高約118公分、113
      公分處、1樓往2樓第6階北面牆壁上距離階梯高約105公分
      、75公分處、1樓樓梯口北面門框上距地高約125公尺處各
      採到1處、近1樓樓梯口地面上採到2 處、近現場人行道上
      採集到1處血跡，經鑑定結果均與被害人之DNA-STR型別相
      同，此有前揭臺北市政府警察局刑事鑑識中心現場勘查報
      告卷暨所附之刑案現場繪圖現場證物清單刑事採驗紀錄表
      、鑑驗書、血跡型態說明簿、臺灣士林地方法院檢察署檢
      察官99年9 月23之現場勘驗筆錄、臺北市政府警察局士林
      分局之現場勘查紀錄表、臺北市政府警察局刑事鑑識中心
      現場勘查照片簿所附現場勘查照片附卷可佐。益見被害人
      遭被告楊志源推下樓梯後，身體翻滾反覆撞擊，致其血跡
      噴濺牆面、階梯乃至騎樓地面成傷。
    4.被害人遭被告楊志源毆打並自2樓推落墜地，於99年7月21
      日清晨送至行政院國軍退除役官兵輔導委員會臺北榮民總
      醫院（下稱臺北榮民總醫院）救治後，在急診處理學檢查
      發現左上肢肘關節軟骨組織挫傷併皮下出血（12公分x8公
      分）、左耳前擦傷（8 公分）併左耳出血、左後枕部頭部
      外傷併軟組織挫傷及皮下血腫（10公分x8公分）；經該院
      急診醫師進行氣管內管插管後，並經電腦斷層掃描顯示左
      側顳骨及蝶骨顱骨骨折，併左側額部--顳部--頂部硬腦膜
      下出血、以及少量的蜘蛛網膜下腔出血，上述出血並造成
      顳葉疝脫及腦室中線偏移，經緊急顱骨切除減壓手術，因
      病患呼吸衰竭且需長期使用呼吸器，為確保病患呼吸道安
      全，為其進行氣管切開術；術後轉介至景美醫院呼吸照護
      病房接續後續照顧及醫療，離院時，昏迷指述為9 分，眼
      睛可自行張開，但仍無法瞭解一般指令並做出有意義之反
      應；其呼吸功能亦未完全恢復，仍需間歇性使用呼吸器輔
      助，一般神經功能恢復之機會隨時間而減少；若當時呼吸
      功能仍須依靠呼吸器，則整體功能仍比一般植物人差，此
      有臺北榮民總醫院醫師黃銘超出具之被害人傷勢說明、受
      傷照片（見臺灣士林地方法院檢察署99年度偵字第12981
      號卷「下稱偵查二卷」第21、22頁）、該院99年7 月21日
      、99年8月23日診斷證明書、出院病例摘要、該院100年4
      月8日北總神字第1000008170 號函檢附之病歷資料影本在
      卷可考（見他字偵查卷第49、146、111頁、原審二卷全卷
      ）。嗣被害人於99年9 月27日由臺北榮總醫院轉至景美醫
      院治療，亦經診斷為「頭部受傷併右側額葉、顳葉、頂葉
      硬腦膜下出血合併中線偏移，行顱骨切開術後，呼吸衰竭
      ，氣管切開術後，併呼吸器依賴」，且經醫師囑言「病患
      因上述疾病需長期使用呼吸器，並無法脫離，意識不清、
      長期臥床，且需24小時專人照顧」等情，亦有景美醫院診
      斷證明書附卷可參（見偵查一卷第93頁）。足見被害人因
      受被告楊志源出手毆打並自2 樓店門口推擊，致其沿樓梯
      滾至1 樓，受有上開傷害，經送醫救治後，因呼吸衰竭氣
      管切開，術後併呼吸器依賴，需長期使用呼吸器並無法脫
      離，意識不清、長期臥床，致身體健康受有重大難治之重
      傷害。
（二）被告楊志源自上址2 樓店門口將被害人推落墜地，客觀上
      有預見其受重傷之可能性，惟主觀上並無意欲發生重傷害
      之結果，而未予預見：
      案發現場2樓店門口之樓高達3.54公尺，業如前述，是自2
      樓店門口出手推擊他人，致人滾落1 樓，可能造成該人體
      或頭部嚴重受傷出血致重傷之結果，此為一般人所得預見
      ，是被告楊志源就其於2 樓店門口出手推擊被害人下樓，
      可能致被害人滾落至1 樓而致重傷一事，客觀上有預見可
      能性。然被告楊志源係因被害人拒付酒帳之偶發細故，發
      生爭執，進而出手毆打之，業如前述，雙方並無非致對方
      於重傷或死亡之怨隙；且被告係徒手推打被害人，將之推
      下樓，致被害人自3.54公尺高之店門口滾落1 樓，頭部大
      量出血，送醫後因頭部受傷併右側額葉、顳葉、頂葉硬腦
      膜下出血合併中線偏移，行顱骨切開術，因呼吸衰竭氣管
      切開術後，併呼吸器維持生命跡象，業如前述，並未預藏
      鈍、利器行兇，亦非直接針對人體致命或重傷害部位施以
      重擊，而直接肇致頭部或身體器官嚴重出血，是就其徒手
      之攻擊方式、部位及下手力道觀之，顯與基於殺意或重傷
      害主觀犯意者有別，故難認被告楊志源為上開攻擊或推擊
      行為之初，即預有殺害被害人或致其重傷害之直接故意，
      或縱致被害人死亡、重傷害結果亦不違其本意之間接故意
      。應認被告楊志源就上開傷害致重傷害之加重結果有客觀
      預見可能性，但主觀上並無意欲被害人重傷害結果發生之
      直接或間接故意，而未予預見。公訴意旨及原判決遽以被
      害人案發時已因大量飲酒致反抗能力下降，被告竟將毫無
      抵抗能力之被害人自高達3.54公尺之樓梯推下，即認被告
      主觀上有殺人之不確定故意，尚非必然（詳後述）；公訴
      意旨及原判決所指認定被告楊志源有殺人犯意各節，及論
      述被告楊志源在被害人墜落樓梯後，不僅未施救助，猶返
      回店內與酒客談笑，並指示同案被告蔡津津清理血跡、打
      電話要求證人林鑫業將監視器錄影畫面刪除等情，充其量
      僅屬被告楊志源事後欲圖掩飾犯行、解免罪責之舉，難認
      與自始有否殺意之判斷有涉，附此說明。
（三）被害人受重傷之結果與被告楊志源基於普通傷害之犯意所
      為之傷害行為有相當因果關係：
      按相當因果關係，係以所生之結果觀察，認為確因某項因
      素而惹起，又從因素觀察，認為足以發生此項結果，始克
      當之（最高法院58年度台上字第404 號判例意旨參照）。
      亦即依經驗法則，綜合行為當時所存在之一切事實，為客
      觀之事後審查，認為在一般情形下，有此環境、有此行為
      之同一條件，均可發生同一之結果者，則該條件即為發生
      結果之相當條件，行為與結果即有相當之因果關係。反之
      ，若在一般情形下，有此同一條件存在，而依客觀之審查
      ，認為不必皆發生此結果者，則該條件與結果不相當，不
      過為偶然之事實而已，其行為與結果間即無相當因果關係
      （最高法院76年度台上字第192 號判例意旨）。查被害人
      係因被告楊志源基於普通傷害之犯意為前述犯行，將被害
      人推下而滾落1 樓，受有事實欄所示傷害，送醫後因頭部
      受傷併右側額葉、顳葉、頂葉硬腦膜下出血，合併中線偏
      移，行顱骨切開術，因呼吸衰竭氣管切開，術後併呼吸器
      依賴，需長期使用呼吸器並無法脫離，意識不清、長期臥
      床，致身體健康受有重大難治之重傷害等情，業如前述，
      是被害人之前開重傷害結果與被告楊志源之傷害犯行間，
      有相當因果關係甚明。
（四）綜上所述，本件事證明確，被告楊志源傷害致重傷之犯行
      堪以認定。
三、被告蔡津津、卓家煌部分：
（一）被告楊志源於前揭時、地將被害人自2 樓店門口推落，致
      滾至1 樓地面後，被告蔡津津、卓家煌見被害人頭部大量
      出血，傷勢嚴重，乃先攔計程車將金台寶送醫，爭取救護
      時效，嗣為免楊志源上開犯行暴露，被告蔡津津、卓家煌
      二人即一同清洗被害人墜樓成傷遺留1 樓騎樓處及人行道
      上之大片血跡，而湮滅楊志源上開傷害致金台寶墜樓成重
      傷之犯罪跡證等情，業據被告卓家煌、蔡津津於原審供承
      在卷（見原審一卷第11頁背面、12、15頁背面、60、159
      ），並經證人即當日載被害人送醫之計程車司機林義昌於
      警詢、檢察官訊問時證述甚詳（見99年度偵字第14641 號
      偵查卷「下稱偵查三卷」第36、37頁、他字偵查卷第132
      至135 頁) ，且有現場監視錄影畫面之檢察官勘驗筆錄在
      卷可參（見他字偵查卷第312 頁），堪認屬實。另被告蔡
      津津復於同日凌晨3 時36分許（起訴書誤載為3 時30分許
      ），基於同一湮滅刑事證據犯意，接續以電話聯絡負責店
      內影音設備並兼維修監視錄影器之不知情工程人員林鑫業
      到場，將店內監視錄影設備之上開監視錄影資料刪除，湮
      滅楊志源前述刑事犯罪之證據等情，則據被告蔡津津於原
      審坦承不諱（見原審一卷第16頁正、背面、60、159 頁）
      ，並據證人林鑫業證述屬實（見他字偵查卷第36至36之3
      、103至105頁），且經檢察官勘驗現場監視器錄影光碟內
      容屬實，有臺灣士林地方法院檢察署檢察官勘驗筆錄存卷
      可考（見他字偵查卷第311、第312頁），並有被告蔡津津
      持用0000000000號行動電話與林鑫業聯繫通話之通聯紀錄
      、內政部警政署刑事警察局99年度8月9日刑研字第099013
      0463號函覆臺北市政府警察局士林分局之函文所附之該局
      電腦鑑識報告附卷可參（見他字偵查卷第75、86、125 至
      128頁、偵查三卷第52至55 頁），核與被告蔡津津於原審
      所為任意性自白相符，堪信屬實。是被告蔡津津、卓家煌
      嗣於本院翻異前詞，改稱：無湮滅被告楊志源刑事犯罪證
      據之犯意云云，被告蔡津津更辯稱：未指示林鑫業刪除監
      視錄影畫面云云，核與前供不符，委無足採。
（二）又被害人於同日凌晨4 時3 分許送至臺北市榮民總醫院急
      診，經醫院通報臺北市政府警察局北投分局，被害人前妻
      林玉芬始於同日下午5 時6 分許向警方報案處理，此有臺
      北市政府警察局士林分局刑事案件移送書、被害人金台寶
      之急診病歷資料、臺北市政府警察局士林分局蘭雅派出所
      受理刑事案件報案三聯單影本各1 份在卷可按（見原審二
      卷第2 頁、偵查三卷第2 、4 至6 頁) ，是被告蔡津津、
      卓家煌共同清洗血跡，及被告蔡津津指示不知情之林鑫業
      刪除監視器錄畫面之時，本案尚未經刑事訴追機關因告訴
      、告發或自首而開始調查或偵查。然按刑法第165 條之湮
      滅刑事證據罪，若認僅限於刑事追訴機關因告訴、告發、
      自首而業已開始偵查或起訴的案件，將使「偵查前存在的
      刑事證據」無法成為該罪名所指之「關係他人刑事被告案
      件之證據」，此與本罪確保刑事證據真實性的立法意旨不
      符，而足以妨害本罪的刑事立法功能。是刑法第165 條湮
      滅刑事證據罪之規範範圍解釋上應及於「實質上業已發生
      之刑事案件」，始與該罪立法本旨相符；至已否開始刑事
      訴追程序，或已否繫屬法院，均非所問。是凡有關犯罪嫌
      疑之證據，縱使刑事訴追機關對之尚未開始調查，但對於
      未來刑事程序的進行，為關係極為重要之證據，若對之偽
      造、變造、湮滅或隱匿者，對於司法訴追權或審判權，均
      有所妨害，應認構成本罪。查本件被告蔡津津、卓家煌共
      同清洗現場血跡、及被告蔡津津指示不知情之人刪除現場
      監視錄影資料之時，本案雖尚未經告訴、告發或自首而開
      始調查，然其等既基於湮滅被告楊志源上開刑事犯罪證據
      之犯意聯絡，共同清洗案發現場1 樓血跡，被告蔡津津又
      接續指示不知情之林鑫業刪除現場監視錄影資料，其等所
      湮滅之血跡、現場監視錄影資料等相關事證，均係對於刑
      事司法訴追或審判之重要證據，是被告蔡津津、卓家煌共
      同湮滅上開刑事犯罪證據之犯行，自然嚴重妨害刑事證據
      之真實性，而影響刑事訴追、審判之順利進行，當屬刑法
      第165 條規範意旨所示「實質上業已發生之刑事案件」之
      範疇。至原判決雖引用最高法院94年台非字第53號刑事判
      決意旨為論述依據，然該前案犯罪事實與本案事實基礎不
      同，自難逕予比附援引，附此說明。
（三）綜上所述，本件事證明確，被告蔡津津、卓家煌湮滅刑事
      證據之事證明確，其二人犯行均堪認定。
參、論罪科刑
一、被告楊志源部分：
（一）核被告楊志源所為，係犯刑法第277條第2項後段之傷害致
      人重傷罪。公訴意旨雖以被告楊志源基於殺人之不確定故
      意，直接將酒醉且已遭楊志源毆打成傷而毫無反抗能力之
      被害人猛然推下樓梯，致被害人於滾落1 樓後頭部大量出
      血，送醫急救後，因呼吸衰竭氣管切開，術後併呼吸器依
      賴，需長期使用呼吸器並無法脫離，意識不清、長期臥床
      ，因認被告楊志源涉犯刑法第271條第3項、第1 項之殺人
      未遂罪嫌；然按殺人未遂與傷害致重傷之區別，應以加害
      人有無殺意為斷；經查，被告楊志源係因被害人拒付酒帳
      之偶發細故，發生爭執，進而出手毆打被害人，雙方並無
      非致對方於死之怨隙；且被告楊志源係徒手推打被害人，
      致被害人自3.54公尺高之2 樓店門口滾落地面，頭部大量
      出血，送醫後因頭部受傷併右側額葉、顳葉、頂葉硬腦膜
      下出血合併中線偏移，行顱骨切開術，因呼吸衰竭氣管切
      開術後，併呼吸器依賴，需長期使用呼吸器並無法脫離，
      且意識不清、長期臥床，而致身體健康受有重大難治之重
      傷害，業如前述，並非預藏鈍、利器行兇，亦非直接針對
      人體致命部位施以重擊，而直接肇致頭部或身體器官嚴重
      出血，是就其徒手之攻擊方式、部位及下手力道觀之，顯
      與基於殺意者有別，故難認被告楊志源為推打傷害行為之
      初，即有殺害被害人之直接故意，或縱致被害人死亡結果
      亦不違其本意之間接故意；此外，復查無具體事證足證被
      告楊志源有殺人之直接故意或間接故意，公訴人認被告楊
      志源出手毆打被害人，致其自2樓滾至1樓成傷，涉犯殺人
      未遂罪嫌，顯有未合，惟起訴之基本社會事實同一，起訴
      法條應予變更。又被告楊志源基於傷害被害人之單一犯意
      ，出手毆打、推擊被害人多下，均係基於同一傷害犯意所
      為之接續行為，為接續犯之單純一罪。
（二）原審就被告楊志源部分，據以論罪科刑，固非無見，惟查
      ：被告楊志源係基於普通傷害之單一犯意，出手接續毆打
      被害人，且客觀上雖能預見自2樓店門口將人推下滾落1樓
      ，可能造成該人體或頭部嚴重受傷出血致重傷之結果，惟
      主觀上並無意欲被害人重傷害結果發生之直接或間接故意
      ，而未予預見，竟基於同一普通傷害之犯意，出手將被害
      人推下樓梯，滾落1 樓，致其身體健康受有前述重大難治
      之重傷害等情，業如前述，是依現存卷證，就其徒手之攻
      擊方式、部位及下手力道觀之，顯與基於殺意者有別，尚
      無足證明被告有殺人之直接或間接故意，原審未詳為勾稽
      ，誤以被告楊志源係基於殺人犯意為前述犯行，而論處殺
      人未遂罪刑，難認有當。是檢察官上訴請求就被告楊志源
      部分改處較重之刑，即難認有理由；至被告楊志源執此上
      訴，指摘原判決關於被告楊志源部分不當，為有理由，應
      由本院將此部分撤銷改判。
（三）爰審酌被告楊志源除於83 年間因賭博罪經判處有期徒刑6
      月外，別無其他犯罪紀錄，有本院被告前案紀錄表在卷可
      按，及其高中畢業之智識程度，此次因消費糾紛為本件犯
      行之犯罪動機，與被害人本無恩怨之關係，及本件犯行造
      成被害人需長期使用呼吸器並無法脫離，且意識不清、長
      期臥床，而致身體健康受有重大難治之重傷害，是因上開
      犯罪所生之損害程度甚鉅，且犯後未賠償被害人所受損害
      ，及於本院坦承出手推擊被害人致成本件重傷結果之犯後
      態度等一切情狀，量處如主文第二項所示之刑。
二、被告蔡津津、卓家煌部分：
（一）核被告蔡津津、卓家煌所為，均係犯同法第165 條前段之
      湮滅刑事證據罪。又共同正犯之意思聯絡，不限於事前有
      所聯繫，於行為當時，基於相互之認識，以共同犯罪之意
      思參與者，亦無礙於共同正犯之成立；查被告蔡津津、卓
      家煌就清洗被害人墜樓處血跡，以湮滅被告楊志源涉犯傷
      害致重傷罪之刑事證據一事，有犯意聯絡，及行為分擔，
      為共同正犯。被告蔡津津指示不知情之監視器工程人員刪
      除案發時監視錄影畫面，而湮滅被告楊志源刑事犯罪證據
      ，為間接正犯。再按數行為於同時同地或密切接近之時地
      實施，侵害同一之法益，各行為之獨立性極為薄弱，依一
      般社會健全觀念，在時間差距上，難以強行分開，在刑法
      評價上，以視為數個舉動之接續施行，合為包括之一行為
      予以評價，較為合理，則屬接續犯，為包括之一罪（最高
      法院86年臺上第3295號判例參照）。查被告蔡津津為湮滅
      被告楊志源所涉刑事犯罪證據之單一目的，先與卓家煌共
      同清洗被害人墜樓處血跡，繼而接續指示不知情之監視器
      工程人員刪除案發現場監視錄影資料，依一般社會觀念，
      其為湮滅被告楊志源刑事犯罪證據之單一目的所為之各接
      續行為，獨立性薄弱，合為包括之一行為予以評價，較為
      合理，為接續犯。
（二）原審就被告蔡津津、卓家煌部分，未為詳究，遽以案發時
      本案尚未開始進行調查，並無刑事案件可言，認不能證明
      被告蔡津津、卓家煌犯罪，而為其二人無罪之諭知，自有
      未當。檢察官上訴指摘原判決關於被告蔡津津、卓家煌無
      罪部分為不當，為有理由，應由本院將原判決關於被告蔡
      津津、卓家煌部分撤銷改判。
（三）爰審酌被告蔡津津為掩護男友即同案被告楊志源上開刑事
      犯罪，而為本件犯行；被告卓家煌則因為上址卡拉OK店受
      僱人，乃與被告蔡津津基於前述犯意聯絡，為本件犯行之
      犯罪動機，顯均一時失慮為本件犯行，及其二人前均未有
      犯罪紀錄之素行尚佳，有本院被告前案紀錄表可參，且於
      原審均坦承犯行，但於本院均否認犯罪之犯後態度，及上
      開犯行妨害刑事訴追、審判之程度，又被告蔡津津之犯罪
      主導性較高，接續為清洗血跡、指示不知情之人刪除現場
      監視錄影資料等行為情節較重，而被告卓家煌犯罪主導性
      較低，僅參與清洗現場血跡之行為情節一切情狀，分別就
      被告蔡津津、卓家煌量處如主文第三項所示之刑，並各諭
      知易科罰金之折算標準。
（四）公訴意旨另以：被告蔡津津、卓家煌見楊志源將被害人推
      下樓，致被害人滾落1 樓而頭部大量出血，明知應以具時
      效且設備完善之救護車救護被害人，詎被告蔡津津為免撥
      打119 呼叫救護車留下救護紀錄，易致案情曝光，竟與被
      告卓家煌共同基於湮滅楊志源刑事犯罪證據之犯意聯絡，
      以攔計程車之方式將被害人送醫，因認被告蔡津津、卓家
      煌僱請計程車將金台寶送醫之行為，亦涉湮滅刑事證據罪
      嫌。然查，被害人遭被告楊志源自2 樓店門口推下樓而滾
      落1 樓後，頭部大量出血等情，業據被告蔡津津供述明確
      （見偵查一卷第12頁），且為被告卓家煌所不爭（見偵查
      一卷第52頁）；而被告蔡津津當場係因見被害人墜地後頭
      部大量出血，情況急迫，為免救護不及，始捨救護車，而
      攔計程車將被害人送醫等情，亦據證人即同案被告卓家煌
      於檢察官訊問時具結證述明確（見偵查一卷第 5、52 頁）
      ，經核尚與一般人為爭取救護時效，可能自行或逕攔計程
      車送醫，未必均等候救護車到場之常情未悖，是果無其他
      積極證據可佐，自難遽認被告蔡津津、卓家煌攔計程車將
      被害人送醫之行為，亦涉湮滅刑事證據罪嫌。此外，復查
      無其他證據足資證明被告蔡津津、卓家煌上開僱請計程車
      將被害人送醫之行為亦係基於湮滅刑事犯罪證據之犯意所
      為，本應為無罪之諭知，惟公訴意旨認此部分起訴事實與
      前揭經本院諭知有罪之被告蔡津津、卓家煌共同湮滅刑事
      證據罪部分，有接續犯之實質上一罪關係，爰不另為無罪
      之諭知。
據上論斷，應依刑事訴訟法第369條第1項前段、第364條、第299
條第1項前段、第300條，刑法第28條、第165條、第277條第2 項
後段、第41條第1項前段，刑法施行法第1條之1第1項、第2 項前
段，判決如主文。
本案經檢察官楊秀琴到庭執行職務。
中    華    民    國   100    年    11    月    11    日
                  刑事第七庭審判長法  官   溫耀源
                                  法  官   張傳栗
                                  法  官   朱瑞娟
以上正本證明與原本無異。
傷害致重傷部份如不服本判決，應於收受送達後十日內向本院提
出上訴書狀，其未敘述上訴之理由者並得於提起上訴後十日內向
本院補提理由書（均須按他造當事人之人數附繕本）「切勿逕送
上級法院」。
湮滅刑事證據部份不得上訴。
                                  書記官   郭家慧
中    華    民    國   100    年    11    月    11    日
附錄本案論罪科刑法條全文
中華民國刑法第165條（湮滅刑事證據罪）
偽造、變造、湮滅或隱匿關係他人刑事被告案件之證據，或使用
偽造、變造之證據者，處2年以下有期徒刑、拘役或5百元以下罰
金。
中華民國刑法第277條（普通傷害罪）
傷害人之身體或健康者，處3年以下有期徒刑、拘役或1千元以下
罰金。
犯前項之罪因而致人於死者，處無期徒刑或7年以上有期徒刑；
致重傷者，處3年以上10年以下有期徒刑。